【裁判字號】    99,台上,3874
【裁判日期】    990624
【裁判案由】    違反毒品危害防制條例
【裁判全文】
最高法院刑事判決            九十九年度台上字第三八七四號
上  訴  人  甲○○
選任辯護人  汪玉蓮律師
上  訴  人  乙○○
選任辯護人  許良宇律師
上列上訴人等因違反毒品危害防制條例案件，不服台灣高等法院
台南分院中華民國九十九年三月二十三日第二審判決（九十八年
度上訴字第一一九七號，起訴案號：台灣嘉義地方法院檢察署九
十七年度偵字第六一二九號），提起上訴，本院判決如下：
    主  文
上訴駁回。
    理  由
按刑事訴訟法第三百七十七條規定，上訴於第三審法院，非以判
決違背法令為理由，不得為之。是提起第三審上訴，應以原判決
違背法令為理由，係屬法定要件。如果上訴理由書狀並未依據卷
內訴訟資料，具體指摘原判決不適用何種法則或如何適用不當，
或所指摘原判決違法情事，顯與法律規定得為第三審上訴理由之
違法情形，不相適合時，均應認其上訴為違背法律上之程式，予
以駁回。本件上訴人甲○○上訴意旨略稱：(一)、原判決依據監聽
譯文及劉勁麟於偵查中之供述，認定上訴人等有本件之犯行。惟
劉勁麟於偵查中之供述存有瑕疵，其於偵查中係供稱：向上訴人
甲○○購買新台幣（下同）五百元，且該次為「阿勇」接電話，
與原審認定是甲○○與劉勁麟通電話及購買七百元不符。另於第
一審證稱：「民國九十七年六月二十一日凌晨零時三十八分『小
志』（乙○○）下來是拿經文、墨水匣、筆及香菸還我，他沒有
交付海洛因……，那天確實沒有跟甲○○買海洛因。」、「（那
天到底有無約定海洛因交易）沒有」、「當天拿給他七百元是訂
金，……乙○○沒有拿毒品下來。」云云，亦與其於偵查中之供
述不同。劉勁麟偵查中之供述既有瑕疵，原判決採為判決基礎，
實屬違背法令。(二)、本件檢警並未在甲○○之住居所查獲有關販
賣毒品之相關物證，劉勁麟於九十七年七月七日所採集尿液之檢
驗報告顯示其嗎啡、可待因均係陰性反應，即劉勁麟並沒有施用
海洛因毒品，既然沒有施用海洛因，則其在九十七年六月二十一
日是否有拿到海洛因，存有疑問。在無物證證明甲○○販賣第一
級毒品之情形之下，自不得僅以劉勁麟有瑕疵之證言即為甲○○
不利之認定。(三)、原判決並未就甲○○是否有營利之意圖詳加調
查，僅以：海洛因毒品之非法交易，警方嚴加查緝，倘非有利可
圖，絕無平白甘冒被嚴查重罰高度風險之理等臆測之詞，推定甲
○○有營利之意圖，實有理由不備之違法。(四)、甲○○並非累犯
，原判決認定甲○○意圖營利販賣第一級毒品予劉勁麟一次，而
科處甲○○有期徒刑十六年六月，顯有違誤等語。上訴人乙○○
上訴意旨略稱：(一)、原判決認定乙○○有與同案被告甲○○共同
販賣第一級毒品，惟其理由欄內並未記載其憑以認定乙○○與甲
○○共犯該罪之證據，即指駁乙○○有關不知道交付予劉勁麟係
何物之辯解為不可採（原判決理由貳、二、（三）後段），顯有
判決理由不備之違背法令。縱使乙○○自承有拿「筆」與「水」
下樓，以及在警詢承認其曾將海洛因加水置於注射針筒內，而注
射於手臂血管之方式施用海洛因，然此僅是乙○○施用海洛因之
經驗，仍不能據為推測乙○○所交付之物，除「筆」（原判決認
定為注射針筒）及「水」外，尚包括第一級毒品海洛因。原判決
據此認定乙○○參與甲○○販賣第一級毒品之犯行，顯已違背經
驗法則。(二)、原判決以「證人劉勁麟隨後於同日凌晨一時五十七
分撥打予甲○○之0000000000號行動電話時，其通話
內容卻僅談論山貓（挖土機）過二天就有了等事宜，並無謾罵或
抱怨未取得海洛因之情」為由，認定乙○○所辯未交付第一級毒
品為不可採。然該段監聽譯文僅係甲○○與劉勁麟間之對話，與
乙○○無涉，原判決竟僅憑此與乙○○無關之證據推論其有交付
海洛因之事實，亦有證據上理由矛盾之違背法令等語。
惟查：原判決綜合上訴人等之相關供述、證人劉勁麟於第一審偵
、審中之證言、卷附甲○○於九十七年六月二十一日凌晨零時八
分及同日凌晨零時三十八分，以其所持0000000000號
行動電話，先後接收劉勁麟所持0000000000號行動電
話撥入後之對話監聽譯文、同日凌晨一時五十七分劉勁麟以同一
行動電話撥打甲○○所持用上開行動電話，由甲○○之男友林家
裕接聽之對話監聽譯文、原審勘驗筆錄等資料，予以判斷，認定
上訴人等有原判決事實欄所記載之犯行，因而維持第一審論處上
訴人等共同販賣第一級毒品罪刑之判決，駁回上訴人等在第二審
之上訴，已詳予說明其所憑之證據及認定之理由。而以上訴人等
均否認有販賣第一級毒品之犯行，甲○○辯稱：伊未販賣毒品，
伊與劉勁麟之對話所提及之「五百元」、「七百元」，係劉勁麟
返還伊先前給付山貓（挖土機）訂金所約定之清償款項，並不是
買賣毒品的價金。另對話中所提及之「筆」、「水」，係劉勁麟
之前在伊住處抄寫經文所遺忘的「小楷毛筆」與「墨水匣的水」
，伊叫乙○○拿給劉勁麟之物品是墨水匣、一本佛經、小楷毛筆
、一包香菸等語。乙○○辯稱：伊沒有販賣毒品，伊不知甲○○
叫伊拿給劉勁麟之東西是何物，劉勁麟有拿給伊七百元，已轉交
給甲○○等語。然查劉勁麟明確指證上訴人等確有本件共同販賣
海洛因之犯行，其於偵查中證稱：伊施用之海洛因是向甲○○購
買，跟她買過一次，「針筒」之術語為「筆」，（九十七年六月
二十一日）通訊監察譯文所顯示該次，是由乙○○拿毒品給伊等
情；於第一審證稱：上開通話內容之意思，係向甲○○購買第一
級毒品，「有嗎」是問甲○○「有無海洛因」，伊表示「五百元
」，係要拿五百元之海洛因，甲○○要伊多拿點，對話內容提到
「筆」是指「注射針筒」，後來伊至甲○○住處樓下，叫甲○○
拿七百元之海洛因，因甲○○不方便，叫「阿志」即乙○○拿注
射針筒及水下來，伊將七百元交付給乙○○等情。核與監聽譯文
所載內容相符。稽諸卷附九十七年六月二十一日凌晨零時八分第
一通電話通話內容，可知劉勁麟係因應毒癮所需，特意於凌晨自
山上下山至嘉義縣觸口，並先向甲○○詢問『有嗎？』，經甲○
○詢問「多少？」，劉勁麟始表示「五百」，甲○○還要求劉勁
麟「拿多一點」，之後始確認為「七百」，其中「五百」及「七
百」，係指「五百元」及「七百元」等情，為甲○○所是認，而
此對話與一般購買物品，買方先詢問賣方「有無物品」，賣方乃
詢問買方「所需數量多少」，買方再說出所欲購買之數量或金額
之情節相符，而與一般清償債務之談話截然不同，甲○○所辯雙
方係談返還購買山貓之訂金云云，尚難採信。又一般毒品買賣雙
方對話，因恐遭查獲，常以隱晦言詞或代號表示，甚至不予言明
，心照不宣。是甲○○與劉勁麟之通話內容，雖未明白提及彼等
所買賣之物品名稱，惟將海洛因摻水置於注射針筒中施打，為一
般常有之施用毒品方式，而上訴人等及劉勁麟均承認曾以海洛因
加水於注射針筒內，再注射血管之方式施用第一級毒品等情。另
注射海洛因之「注射針筒」，一般稱為「筆」，復經甲○○、劉
勁麟供述在卷，顯然彼二人均知「筆」代表「注射針筒」，亦知
以「筆」稱注射針筒時，應係以注射方式施用毒品海洛因。參酌
當日（二十一日）凌晨零時八分之第一通電話，劉勁麟與甲○○
談妥所買物品價格為七百元後，始提及其「沒有筆」，要求甲○
○「筆要拿」，甲○○亦答應「那個我會拿」等情，且當日零時
三十八分之第二通電話，劉勁麟又提及「筆順便拿下來」，更要
求「筆跟水」等情，足認劉勁麟乃欲向甲○○拿取「筆跟水」以
外之物品，且係與「筆跟水」有重要關係物品，既然雙方都用「
筆」表示「注射針筒」，亦知海洛因加水以注射針筒施用，則劉
勁麟更要求「筆跟水」，更足以佐證劉勁麟證稱所購買者係毒品
海洛因等情，應係事實。又乙○○於第一審已承認確有拿「筆」
、「水」下樓，並向劉勁麟收取七百元等情，堪認甲○○當時所
說及交給證人劉勁麟之「筆與水」，應係用以注射毒品之「注射
針筒及礦泉水」，而乙○○自應知其所交付者係注射針筒、礦泉
水及毒品海洛因。因認甲○○所辯：當時交付劉勁麟小楷毛筆及
墨水匣等情；乙○○辯稱：不知道交予劉勁麟是何物等情，均係
卸責之詞，不足採信，分別予以指駁。按諸販賣海洛因為法定刑
死刑或無期徒刑之重罪，警方亦嚴加查緝，衡諸常情，倘非有利
可圖，絕無平白甘冒被嚴查重罰之風險而為之。再觀之本件毒品
之交易情形，劉勁麟原本要購買五百元，但甲○○要求其湊一下
，拿多一點，說這樣很難作等情，劉勁麟始回答湊一下買七百元
等情，顯然甲○○於出售時，對於價錢有所計較，與一般買賣意
在營利，並無不同，是上訴人等就本件毒品之交易，顯然有營利
之意圖甚明。復依卷內資料說明，劉勁麟於第一審證稱：伊（於
九十七年七月七日）經通緝查獲時，認為係乙○○通風報信，因
而在警詢、偵查中故意陷害乙○○而為不實指述，上開通話內容
係伊欲償還積欠甲○○之山貓（挖土機）訂金，且係拿書寫用之
墨水筆與墨水匣，未取得海洛因云云。均係事後迴護上訴人等之
詞，均無可取。另敘明劉勁麟嗣於九十七年七月七日為警查獲，
所採尿液及扣案之注射針筒，經送驗結果，均無毒品反應，然此
時距其於九十七年六月二十一日向甲○○購買海洛因施用，已有
十五日之久，是其尿液中未檢出海洛因反應，本屬當然，不能據
為上訴人等有利之認定。所為之論斷，均有卷存資料可資覆按，
從形式上觀察，並無所謂違背法令之情形。按證據之取捨及犯罪
事實之認定，係屬於事實審法院之職權，且法院憑以認定犯罪事
實之證據，並不以直接證據為限，即綜合各種直接及間接證據，
本於推理作用，為其認定犯罪事實之基礎，如不違背經驗法則，
亦為法之所許。原判決綜合卷內之直接及間接證據，本於推理作
用，認定上訴人等有本件之犯行，已於理由內詳加論述，就上訴
人等之辯解何以不足採信，以及證據取捨情形，亦分別予以論列
說明，如此論斷，究有何違背法令之情形，上訴意旨並未依據卷
內資料具體指摘，徒憑己意，或仍執陳詞，或執原判決所不採之
證據，就原判決已有調查說明之事項，或原審證據取捨及判斷證
據證明力之職權行使，漫指其違法，再為事實上之爭執，難認係
適法上訴於第三審之理由。刑罰之輕重，係事實審法院裁量權之
行使，苟已斟酌刑法第五十七條各款情狀而未逾越法定刑度，即
不得遽指為違法。又死刑減輕者，為無期徒刑；無期徒刑減輕者
，為二十年以下十五年以上有期徒刑，刑法第六十四條第二項、
第六十五條第二項分別定有明文。原判決以甲○○所犯修正前毒
品危害防制條例第四條第一項販賣第一級毒品罪之法定本刑為死
刑或無期徒刑；處無期徒刑者，得併科新台幣一千萬元以下罰金
。第一審判決適用刑法第五十九條酌減其刑，並審酌其販賣之數
量不多，犯後並無悔意及其所生之危害等情狀，於法定刑內判處
有期徒刑十六年六月為無不合，而駁回甲○○在第二審之上訴，
於法難認有違。甲○○上訴意旨指摘此部分量刑違法，顯有誤會
。本件上訴人等之上訴均違背法律上之程式，應予駁回。
據上論結，應依刑事訴訟法第三百九十五條前段，判決如主文。
中    華    民    國  九十九  年    六    月  二十四  日
                      最高法院刑事第一庭
                          審判長法官  董  明  霈
                                法官  林  茂  雄
                                法官  張  祺  祥
                                法官  林  錦  芳
                                法官  洪  昌  宏
本件正本證明與原本無異
                                      書  記  官
中    華    民    國  九十九  年    六    月   三十   日
                                                      Ｅ

司法院資訊處製作；財團法人民間司法改革基金會備份。
